臺灣高雄地方法院民事判決　　　　　　　 99年度訴字第521號
原　　　告　翔運國際企業有限公司
法定代理人　陳慶原
訴訟代理人　李錦臺律師
　　　　　　許清連律師
被　　　告　石牛企業股份有限公司
法定代理人　李士元
上列當事人間請求損害賠償事件，本院於民國100 年2 月15日言
詞辯論終結，判決如下：
  主  文
被告應給付原告新臺幣貳萬貳仟玖佰肆拾捌元，及自民國九十九
年二月十三日起至清償日止，按週年利率百分之五計算之利息。
原告其餘之訴駁回。
訴訟費用由被告負擔百分之二，餘由原告負擔。
本判決第一項得為假執行；但被告於假執行程序實施前，以新臺
幣貳萬貳仟玖佰肆拾捌元預供擔保，得免為假執行。原告其餘假
執行之聲請駁回。
  事  實
一、按訴狀送達後，原告不得將原訴變更或追加他訴，但請求之
    基礎事實同一，或減縮應受判決事項之聲明者，不在此限，
    民事訴訟法第255 條第1 項第2 款、第3 款分別定有明文。
    查原告起訴時，本係主張依給付遲延之法律關係請求被告應
    給付新臺幣（下同）1,398,874 元及其法定遲延利息，嗣於
    民國99年9 月8 日言詞辯論期日，變更訴訟標的為民法第24
    7 條、第113 條契約無效所生之損害（見本院卷第153 頁）
    ，並於同年12月22日言詞辯論減縮變更聲明為請求被告應給
    付1,394,474 元及其法定遲延利息（見本院卷第196 頁），
    復於100 年2 月15日言詞辯論時就請求被告給付代繳土地補
    償金22,948元部分，變更訴訟標的為依民法第179 條不當得
    利、第176 條無因管理之法律關係請求，經核原告上開訴訟
    標的變更之基礎事實同一，而前開訴之聲明變更係屬減縮應
    受判決事項聲明，核與法律之規定相符，原告所為訴之變更
    ，應予准許，合先敘明。
二、原告主張：兩造於民國97年8 月25日簽訂租賃合約書，約定
    由被告將其所使用之高雄市杉林區○○○段786-14、20、21
    、22四筆土地（下稱系爭土地）及原告所有之砂石洗選機械
    設備（下稱系爭設備）出租予原告使用，惟前開土地係國有
    財產局所有，被告並無使用之權限，則被告將系爭土地出租
    予原告，係屬自始給付不能，依民法第246 條之規定契約無
    效，原告因信賴該契約為有效，而支出98年1 月至7 月之電
    費新台幣（下同）401,526 元、現場守衛人員97年12月至98
    年10月薪資及伙食費用740,000 元、98年7 月15日支付租金
    70,000元、被告允諾協助向國有財產局申請租約而支出150,
    000 元、支付被告法定代理人李士元車馬費10,000元，爰依
    民法第247 條規定請求賠償前開損害。又原告代被告繳交國
    有財產局土地使用補償金22,948元，依不當得利或無因管理
    擇一請求被告給付，爰提起本件訴訟等語。並聲明：(一)被告
    應給付原告1,398,874 元及自起訴狀送達被告翌日起至清償
    日止，按週年利率5%計算之利息。(二)願供擔保，請准宣告假
    執行。
三、被告則以：被告於97年8 月25日將系爭土地及系爭設備出租
    予原告，並於簽約後即將前開租賃標的物交付原告使用，並
    無給付不能之情事，原告請求給付不能之損害賠償，已屬無
    據，又原告主張之電費401,526 元、現場工作人員薪資及伙
    食費用740,000 元、租金70,000元等支出，均為原告依兩造
    合約及營業所需之費用，原告請求被告賠償，亦無理由；至
    原告所支付之車馬費10,000元，係兩造於98年7 月6 日辦理
    變更租約時，因有諸多事務需被告法定代理人李士元出面協
    助辦理，由原告自行支付，並非出自被告之要求；又被告並
    未收受原告給付協助申請租約之費用150,000 元，原告請求
    前開損害，亦屬無據等語，資為辯解。並聲明：(一)原告之訴
    駁回。(二)如受不利之判決，願供擔保請准宣告免為假執行。
四、兩造不爭執事項：
  (一)兩造於97年8 月25日簽訂租賃合約書，約定由被告將其所使
    用之系爭土地，及被告所有之系爭設備出租予原告使用，兩
    造復於98年7 月6 日因原告負責人變更為陳慶原而簽訂租賃
    變更切結書。
  (二)系爭土地及系爭設備因98年8 月8 日八八颱風而致砂石廠受
    損設備掩埋、沖走，致原告未能使用前開土地及設備。
  (三)原告支出98年1 月至7 月電費401,526 元，97年12月至98年
    10月薪資、伙食費共740,000 元，原告代被告繳交國有財產
    局土地補償金22,948元
  (四)原告已於98年7 月15日支付被告第一期租金7 萬元，並支付
    原告法定代理人10,000 元車馬費。
五、本件之爭點：
  (一)原告主張系爭土地係國有財產局所有，被告將系爭土地出租
    予原告，係以不能之給付為契約標的，該契約無效，有無理
    由？
  (二)原告於租用系爭土地時，是否知悉被告並無使用系爭土地之
    合法權限？
  (三)原告主張因租賃契約無效，請求被告給付電費401,526 元、
    薪資及伙食費740,000 元、租金70,000元、車馬費10,000元
    、允諾協助聲請租約之協助費用150,000 元有無理由？
六、得心證之理由：
  (一)按以不能之給付為契約標的者，其契約為無效。但其不能情
    形可以除去，而當事人訂約時並預期於不能之情形除去後為
    給付者，其契約仍為有效，民法第246條第1項定有明文。又
    民法第346 條第1 項前段規定，以不能之給付為契約之標的
    者，其契約為無效，所稱不能之給付，係指依社會通常觀念
    ，債務人應為之給付，自始不能依債務本旨實現之謂，如僅
    係主觀、暫時之不能給付，自難謂其契約為無效（最高法院
    87年度台上字第281 號判決、88年度台上字第2023號判決參
    照）。查系爭土地係屬國有財產局所有，國有財產局未曾與
    他人成立租賃或其他合法使用之法律關係，被告並無權使用
    系爭土地乙節，有國有財產局南區辦事處99年8 月2 日台財
    產南改字第0990012019號函在卷可稽（見本院卷第110 頁）
    ，固堪信為真，惟被告雖無權使用系爭土地，亦僅屬主觀給
    付不能，原告主張被告無法給付租賃標的物，該租賃契約依
    民法第246 條規定無效，並依民法第247 條、第113 條之規
    定請求損害賠償乙節，已屬無據。況被告於出租系爭土地於
    原告前，確實持續使用系爭土地，而自91年起向國有財產局
    繳納土地補償金，並向高雄縣政府地方稅務局支付房屋稅乙
    節，有郵政劃撥儲金存款單、收據及房屋稅繳款書在卷可稽
    （見本院卷第80至86頁），而被告於97年8 月25日簽訂租賃
    合約後，已將租賃標的物交付原告，原告受領該租賃標的物
    後，於該處經營砂石場，嗣於97年11月12日，因原告之員工
    李英明、莊振豪涉嫌占用國有土地，為警查獲，惟原告主張
    其係向被告租賃前開場地，高雄地方法院檢察署檢察官乃以
    此為由，以97年度偵字第32235 號對李英明、莊振豪予以不
    起訴處分乙節，業據李英明、莊振豪於警詢、檢察官偵訊時
    供述，且據林子翔於檢察官偵訊時及本院審理時證述明確，
    復有不起訴處分書在卷可稽（見本院卷第87至89頁、167 頁
    ），則被告抗辯已將租賃標的物交付原告，並無給付不能之
    情事乙節，核屬有據，原告主張系爭土地係屬國有財產局所
    有，被告自始給付不能，依民法第246 規定條租賃契約無效
    ，並依民法第247 條規定請求原告賠償98年1 月至7 月之電
    費401,526 元、現場守衛人員97年12月至98年10月薪資及伙
    食費用740,000 元、98年7 月15日租金70,000元、被告允諾
    協助向國有財產局申請租約之支出150,000 元、支付被告法
    定代理人李士元車馬費10,000元，均屬無據。
  (二)按契約因以不能之給付為標的而無效者，當事人於訂約時知
    其不能或可得而知者，對於非因過失而信契約為有效致受損
    害之他方當事人，負賠償責任，民法第247 條第1 項定有明
    文。又契約因以不能之給付為標的而無效，一方當事人對他
    方當事人應負損害賠償責任者，須以他方當事人非因過失而
    信契約為有效，所致之損害有限。如他方當事人於訂約時，
    亦明知標的之給付不能，或因有過失而不知者，則不能請求
    損害賠償，此觀諸民法第247 條第1 項規定自明（最高法院
    72年度台上字第1655號判決參照）。查系爭土地係屬國有財
    產局所有，國有財產局未曾與他人成立租賃或其他合法使用
    之法律關係，被告並無權使用系爭土地，而於94年4 月間經
    國有財產局移送竊佔罪乙節，有國有財產局南區辦事處以99
    年8 月2 日台財產南改字第0990012019號函在卷可稽（見本
    院卷第110 頁），而證人即原告前負責人黃子獻於本院審理
    時證稱：翔運公司本來是我的公司，名義負責人是林子翔，
    因為林子翔有借貸關係，就將林子翔換掉，由陳慶原擔任翔
    運公司負責人，我經營翔運公司時，曾經向被告承租系爭砂
    石廠，要租土地的時候知道系爭土地有使用上的爭議，因為
    這是河床地，在國有土地的上面，不是被告私人土地，因為
    被告有拿文件給我們看，有鄉公所的文件證明、國有財產局
    讓他們承租，因為高雄縣政府對砂石業政策開始改變，一定
    要有合法營業登記，簽約的時候認為可以經營才會租，陳慶
    原於接手後，有開工、買原料，動到土地，並且被提告等語
    （見本院卷第165 至167 頁），依前開證詞觀之，原告於知
    悉系爭土地之使用權限有爭議之情形下，仍與被告訂立租之
    契約，顯有過失，揆諸前開說明，原告依民法第247 條第1
    項之規定請求被告賠償損害，亦屬無據。
  (三)按無效法律行為之當事人，於行為當時知其無效，或可得而
    知者，應負回復原狀或損害賠償之責任，民法第113 條定有
    明文。又損害賠償之債，以有損害之發生及有責任原因之事
    實，並二者之間，有相當因果關係為成立要件。故原告所主
    張損害賠償之債，如不合於此項成立要件者，即難謂有損害
    賠償請求權存在，最高法院48年台上字第481 號判例足資參
    照。兩造所訂簽訂之系爭租賃契約，並非自始給付不能而無
    效，已如前述，縱認系爭租賃契係屬無效，惟被告既已將系
    爭土地及系爭設備交付原告，原告受領前開給付後，於系爭
    土地經營砂石場，員工李英明、莊振豪並因涉嫌占用國有土
    地，於97年11月12日為警查獲等節，均如前述，原告於遭警
    查獲後，固支出98年1 月至7 月之電費401,526 元、現場守
    衛人員97年12月至98年10月薪資及伙食費用740,000 元、98
    年7 月15日租金70,000元、有電費收據及付款簽收簿可憑（
    見本院卷第59至60、第63至70頁），並分別支付劉嘉明150,
    000 元、支付李士元10,000元，為被告所不爭執，且據劉嘉
    明於本院審理證述明確（見本院卷第103 頁），前開支出中
    ，98年1 月至7 月之電費401,526 元、現場守衛人員97年12
    月至98年10月薪資及伙食費用740,000 元及98年7 月15日租
    金70,000元，均係原告經營砂石場所支出之必要成本，顯非
    因被告給付不能，原告所受之損害；另支付劉嘉明150,000
    元部分，係原告委託劉嘉明管理砂石廠及協助原告向國有財
    產局申請租約，業據劉嘉明於本院證述明確（見本院卷第10
    3 頁），而支付李士元10,000元，係被告補償李士元車馬費
    所支出，為兩造所不爭執，則原告前開支出，亦非因被告給
    付不能所受之損害，是前開支出與契約無效（或給付不能、
    不完全給付）間，並無因果關係，原告據以請求被告賠償損
    害，亦屬無據。
  (四)況原告主張：被告因允諾協助原告聲請租約而支付被告150,
    000 元乙節，惟原告係支付劉嘉明前開款項，委託劉嘉明管
    理砂石場，及協助原告向國有財產局申請租約乙節，業據證
    人劉嘉明於本院審理時證稱：我曾經是被告的股東，股份佔
    1/3 ，我太太柯鈺梅曾擔任被告的名義上負責人，但是我是
    實際負責人，柯鈺梅掛名時間為81年到87年，97年間到現在
    李士元都是被告的負責人，於98年7 月初在國有財產局的1
    樓羅文孜交給我15萬元，說這是要私底下補貼我，要我協助
    管理砂石場，並協助原告向國有財產局申請租約，這15萬元
    是給我作為開銷，這是私人交付，與被告無關，這筆錢是要
    給我個人的等語明確（見本院卷第161 至165 頁），而劉嘉
    明於98年7 月間收受前開15萬元之際，並非被告之法定代理
    人，亦無證據證明劉嘉明係受被告之委託而受領前開給付，
    劉嘉明受領前開給付顯與被告無涉，則原告請求被告返還前
    開款項，亦屬無據，附此敘明。
  (五)按無法律上之原因而受利益，致他人受損害者，應返還其利
    益。雖有法律上之原因，而其後已不存在者，亦同，民法第
    179 條定有明文。查被告將系爭土地出租予原告，自應由被
    告向國有財產局繳交土地使用補償金，惟原告既已代被告繳
    交土地補償金22,948元，且被告亦表明願如數給付（見本院
    第196 頁），則原告依據不當得利之法律關係請求被告給付
    22,948元，為有理由，應予准許。又原告就此部分係依據不
    當得利及無因管理之法律關係，請求本院擇一為有利判決，
    本院既以不當得利為原告有利之判決，無因管理之法律關係
    即無審酌之必要，附此敘明。
  (六)綜上所述，原告請求被告給付代繳之土地補償金22,948元，
    為有理由，應予以准許。逾此部分之請求，為無理由。
七、末按給付無確定期限者，債務人於債權人得請求給付時，經
    其催告而未為給付，自受催告時起，負遲延責任。其經債權
    人起訴而送達訴狀，或依督促程序送達支付命令，或為其他
    相類之行為者，與催告有同一之效力；遲延之債務，以支付
    金錢為標的者，債權人得請求依法定利率計算之遲延利息；
    應付利息之債務，其利率未經約定，亦無法律可據者，週年
    利率為5%，民法第229 條第2 項、第233 條第1 項前段及第
    203 條分別定有明文。經查：本件起訴狀繕本已於99年2 月
    12日送達被告，有送達證書在卷可稽（見本院卷第23頁）。
    揆諸前揭說明，原告自得請求99年2 月13日起至清償日止，
    按週年利率5%計算之利息。從而，原告本於不當得利之法律
    關係，請求被告給付22,948元，及自起訴狀繕本送達翌日即
    99年2 月13日起，至清償日止，按週年利率5%計算利息，為
    有理由，應予准許，逾此範圍之請求，為無理由，應予駁回
    。
八、本件為所命給付金額未逾500,000 元之判決，依民事訴訟法
    第389 條第1 項第5 款規定，就判准給付部分，爰依職權宣
    告假執行，又被告陳明願供擔保，聲請宣告免為假執行，經
    核原告勝訴部份，合於法律規定，爰定相當金額准許之；又
    原告其餘假執行之聲請，因訴之駁回而失所依據，不予准許
    。
九、本件為判決基礎之事證已臻明確，兩造所為之其他主張、陳
    述並所提之證據，經審酌後，認均與本件之結論無礙，不再
    一一論述，併予敘明。
十、據上論結：本件原告之訴為一部有理由、一部無理由，依民
    事訴訟法第79條、第389 條第1 項第5 款、第392 條第2 項
    ，判決如主文。
中    華    民    國   100    年    3     月    3     日
                  民事第三庭  法  官  洪能超
正本係照原本作成。
如不服本判決，應於送達後20日內，向本院提出上訴狀並表明上
訴理由，如於本判決宣示後送達前提起上訴者，應於判決送達後
10日內補提上訴理由書（須附繕本），如委任律師提起上訴，應
一併繳納上訴裁判費。
中    華    民    國   100    年    3     月    3     日
                              書記官  火秋予